臺灣板橋地方法院交通事件裁定　　　　100年度交聲字第216號
原處分機關　交通部公路總局臺北區監理所
異　議　人
即受處分人　張道琛
上列異議人因違反道路交通管理處罰條例事件，對於交通部公路
總局臺北區監理所民國99年12月31日所為之裁決（原處分案號：
北監營裁字第裁40-C00000000號），聲明異議，本院裁定如下：
    主  文
原處分撤銷。
張道琛汽車駕駛人，駕駛汽車經測試檢定酒精濃度超過規定標準
，吊扣小型車職業駕駛執照壹年，並應接受道路交通安全講習。
    理  由
一、原處分意旨略以：異議人即受處分人張道琛於民國99年7 月
    25日22時20分許，駕駛車牌號碼T9-535號營業小客車，行經
    臺北縣泰山鄉（現改制為新北市泰山區○○○路○ 段481 號
    前，為臺北縣政府警察局（現改制為新北市政府警察局）新
    莊分局泰山分駐所值勤員警查獲，認有「酒後駕駛汽車酒測
    值達1.10mg/l」之違規，遂以北縣警交大字第C00000000 號
    舉發違反道路交通管理事件通知單（下稱舉發通知單）當場
    舉發，嗣經原處分機關認定確有上開交通違規情事，乃依道
    路交通管理處罰條例第35條第1 項第1 款、第24條第1 項第
    2 款（原處分漏載「第24條第1 項第2 款」）之規定，以北
    監營裁字第裁40-C00000000號違反道路交通管理事件裁決書
    （下稱裁決書）裁處異議人罰鍰新臺幣（下同）4 萬9500元
    ，吊扣駕駛執照12個月，並應參加道路交通安全講習。
二、異議意旨略以：異議人於上揭時、地，因酒駕經新莊分局移
    送，案經臺灣板橋地方法院檢察署為緩起訴處分，並經臺灣
    高等法院檢察署為駁回再議處分確定在案。上開緩起訴處分
    命異議人向國庫支付8 萬元，於100 年1 月5 日異議人又收
    到原處分機關之裁決書，課予異議人4 萬9500元之罰鍰，二
    案合計之金額令異議人確感壓力。爰為此聲明異議請求鈞院
    撤銷原處分等語。
三、按汽車駕駛人有飲用酒類或其他類似物後其吐氣所含酒精濃
    度超過每公升0.25毫克或血液中酒精濃度超過百分之0.05以
    上，不得駕車，道路交通安全規則第114 條第2 款訂有明文
    。次按汽車駕駛人，駕駛汽車經測試檢定有酒精濃度超過規
    定標準者，處新臺幣1 萬5000元以上6 萬元以下罰鍰，並當
    場移置保管該汽車及吊扣其駕駛執照1 年；汽車駕駛人，有
    第35條第1 項規定之情形者，應接受道路交通安全講習，道
    路交通管理處罰條例第35條第1 項第1 款、第24條第1 項第
    2 款亦有明文。又依違反道路交通管理事件統一裁罰基準表
    之記載，小型車之駕駛人違反道路交通管理處罰條例第35條
    第1 項第1 款規定（呼氣酒精濃度超過每公升0.55毫克以上
    ），於期限內繳納或到案聽候裁決者，應處罰鍰4 萬9500元
    。
四、經查：
  (一)本件異議人雖僅就原處分裁處罰鍰之部分聲明異議，而未就
    吊扣駕駛執照12個月及施以道路交通安全講習之部分聲明異
    議，惟交通違規事實僅有1 個，有關其處罰效果之罰鍰、吊
    扣駕駛執照及施以道路交通安全講習，均與交通違規行為是
    否存在無從分離，本院仍應就原處分之所有處罰效果均併予
    審究，合先敘明。
  (二)異議人於99年7 月25日22時20分許，駕駛車牌號碼T9-535號
    營業小客車，行經新北市○○區○○路1 段481 號前，因不
    勝酒力，不慎撞擊鄧銘賢所有停放於路旁之車牌號碼4699-D
    W 號自小客車（未致人受傷），為臺北縣政府警察局新莊分
    局泰山分駐所值勤員警查獲，並測得異議人之呼氣酒精濃度
    達每公升1.10毫克，而製發上開舉發通知單之事實，為異議
    人所不爭執，並有上開舉發通知單1 紙在卷可稽，是以異議
    人為警測得之呼氣酒精濃度既達每公升1.10毫克，而超過每
    公升0.25毫克之標準，自屬「汽車駕駛人酒精濃度超過規定
    標準」，堪認異議人確有道路交通管理處罰條例第35條第1
    項第1 款所定之交通違規行為無疑。又異議人前述違規行為
    ，同時觸犯刑法第185 條之3 服用酒類不能安全駕駛動力交
    通工具而駕駛之公共危險罪，經異議人於臺灣板橋地方法院
    檢察署檢察官訊問時自白不諱，而由該署檢察官於99年8 月
    5 日以99年度速偵字第4851號為緩起訴處分，緩起訴期間為
    1 年，並應於收受檢察官執行緩起訴處分命令通知書後3 個
    月內，向國庫支付8 萬元，業由臺灣高等法院檢察署檢察長
    於99年9 月1 日駁回再議確定，並已於100 年1 月14日繳清
    緩起訴處分金等情，此有臺灣高等法院被告前案紀錄表、臺
    灣板橋地方法院檢察署檢察官99年度速偵字第4851號緩起訴
    處分書、臺灣高等法院檢察署99年度上職議字第11652 號處
    分書各1 份在卷可稽，均堪信屬實。
  (三)按「（第1 項）一行為同時觸犯刑事法律及違反行政法上義
    務規定者，依刑事法律處罰之。但其行為應處以其他種類行
    政罰或得沒入之物而未經法院宣告沒收者，亦得裁處之。（
    第2項）前項行為如經不起訴處分或為無罪、免訴、不受理
    、不付審理之裁判確定者，得依違反行政法上義務規定裁處
    之」，94年2 月5 日公布，95年2 月5 日施行之行政罰法第
    26條定有明文。此即所謂「一事不二罰」原則，考其立法理
    由在於，一行為同時觸犯刑事法律及違反行政法上義務規定
    時，由於刑罰與行政罰同屬對不法行為之制裁，而刑罰之懲
    罰作用較強，故在處罰目的相同且處罰方式相同時，若依刑
    事法律處罰，即足資警惕時，實無一事二罰再處行政罰之必
    要；且刑事法律處罰，由法院依法定程序為之，較符合正當
    法律秩序，應予優先適用。故同時觸犯刑事法律及違反行政
    法上義務規定之行為，行政機關得否科以與刑罰相類之行政
    處罰，端視該行為之刑事訴追或審判程序終局結果而定。至
    於罰鍰以外之沒入或其他種類行政罰，因兼具維護公共秩序
    之作用，為達行政目的，行政機關仍得併予裁處。又所謂「
    其他種類行政罰」，係指違反行政法上之義務應受「裁罰性
    」之「不利處分」，依行政罰法第2 條規定，應包括限制或
    禁止行為之吊扣證照處分及警告性之講習處分在內。是汽車
    駕駛人酒後駕車行為，經測試檢定酒精濃度超過規定標準之
    行為，如同時涉犯刑法第185 條之3 之公共危險罪嫌，依上
    開行政罰法第26條第1 項規定，道路交通主管處罰機關除得
    依該條項但書規定處以「其他種類行政罰」外，應由管轄之
    地方法院檢察署及各級法院依刑事案件程序處理，非有行政
    罰法第26條第2 項所規定之經不起訴處分或為無罪、免訴、
    不受理、不付審理之裁判確定等事由，即不得再依道路交通
    管理處罰條例第35條第1 項第1 款規定裁處行為人罰鍰之行
    政罰。
  (四)被告所犯為死刑、無期徒刑或最輕本刑3 年以上有期徒刑以
    外之罪，檢察官參酌刑法第57條所列事項及公共利益之維護
    ，認以緩起訴為適當者，得定1 年以上3 年以下之緩起訴期
    間為緩起訴處分，其期間自緩起訴處分確定之日起算。檢察
    官為緩起訴處分者，得命被告於一定期間內遵守或履行下列
    各款事項：一、向被害人道歉。二、立悔過書。三、向被害
    人支付相當數額之財產或非財產上之損害賠償。四、向公庫
    或該管檢察署指定之公益團體、地方自治團體支付一定之金
    額。五、向該管檢察署指定之政府機關、政府機構、行政法
    人、社區或其他符合公益目的之機構或團體提供40小時以上
    240 小時以下之義務勞務。六、完成戒癮治療、精神治療、
    心理輔導或其他適當之處遇措施。七、保護被害人安全之必
    要命令。八、預防再犯所為之必要命令。檢察官命被告遵守
    或履行前項第3 款至第6 款之事項，應得被告之同意；第3
    款、第4 款並得為民事強制執行名義。刑事訴訟法第253 條
    之1 第1 項、第253 條之2 第1 項、第2 項分別定有明文。
    是以緩起訴基本上係認被告確有犯罪嫌疑，惟所犯非屬重罪
    ，而暫緩起訴，並得課予被告一定之負擔或指示。倘緩起訴
    之被告依檢察官緩起訴處分命令，向公庫或公益團體給付金
    錢或提供義務勞務，即係履行檢察官為緩起訴處分命令，其
    中金錢給付之部分，並得為民事強制執行名義。是以緩起訴
    處分命令名義上雖非刑罰，但仍屬特殊之處遇措施，受處分
    人因上開緩起訴而剝奪其財產權（向公益團體捐款）或增加
    其義務（提供義務勞務），性質上亦屬干預人民自由之處分
    ，與刑事制裁無異。又主觀上前揭向公益團體捐款之金錢給
    付義務亦具有強制性、懲罰性，雖不若易科罰金係以支付金
    錢作為自由刑之替代，惟經由緩起訴處分條件之履行使其免
    於遭檢察官發動起訴程序，仍具有替代刑罰之效果。從而，
    緩起訴處分命令受處分人向公庫或公益團體給付金錢，實質
    上應屬於行政罰法第26條第1 項所稱之「刑事法律處罰」，
    而有行政罰法第26條第1 項「一事不二罰」規定之適用。且
    按緩起訴期間內，有下列情形之一者，檢察官得依職權或依
    告訴人之聲請撤銷原處分，繼續偵查或起訴：一、於期間內
    故意更犯有期徒刑以上刑之罪，經檢察官提起公訴者。二、
    緩起訴前，因故意犯他罪，而在緩起訴期間內受有期徒刑以
    上刑之宣告者。三、違背第253 條之2 第1 項各款之應遵守
    或履行事項者，刑事訴訟法第253 條之3 第1 項定有明文。
    準此可認，經檢察官為「緩起訴」處分者，於「緩起訴」之
    猶豫期間內，最終是否會被檢察官提起公訴，猶懸而未定，
    亦即「緩起訴」處分於猶豫期間內尚未具有實質之確定力，
    檢察官於緩起訴期間內，可對被告為繼續觀察，如被告顯無
    反省警惕之情或根本欠缺反省警惕之能力，檢察官仍得依職
    權或依告訴人之聲請，將被告「緩起訴」處分撤銷，並依法
    追訴，法院仍得依審理結果，為被告有罪科刑之裁判，另被
    告先前所繳納之緩起訴處分金，依刑事訴訟法第253 條之3
    第2 項規定，乃不得請求返還或賠償。是於緩起訴期間未期
    滿前，被告之「刑事法律處罰」尚未終局確定，緩起訴處分
    仍有被撤銷後提起公訴，由法院針對同一事實再為刑事處罰
    之可能，若此時行政機關針對同一事實亦為行政裁罰，將使
    受處分人有同時遭受行政處罰（罰鍰）及刑事訴追之危險，
    顯與「一事不二罰」原則相違背。從而，依行政罰法第26條
    之立法意旨，於緩起訴處分尚未實質確定（即緩起訴猶豫期
    間屆滿而未經撤銷）前，行政機關尚無從針對同一事實為行
    政裁罰之餘地（臺灣高等法院98年度交抗字第775 號、臺灣
    高等法院高雄分院98年度交抗字第259 號、臺灣高等法院臺
    南分院98年度交抗字第21號裁定均可資參照）。準此，本件
    異議人酒醉駕車之同一事實，既經檢察官為緩起訴處分，緩
    起訴期間1 年，並命異議人向國庫繳納緩起訴處分金，現尚
    在緩起訴期間，揆諸前揭說明，異議人所受之「刑事法律處
    罰」尚未終局確定，自不得針對同一違規事實為行政裁罰，
    方符行政罰法第26條所揭櫫之「一事不二罰」原則。至就吊
    扣駕駛執照及施以道路交通安全講習之部分，係罰鍰以外之
    其他種類行政罰，因兼具維護公共秩序之作用，為達行政目
    的，原處分機關自仍得併予裁處，附此敘明。
  (五)至原處分機關雖援引交通部95年7 月17日交路字第09500069
    86號函釋所稱「有關汽車駕駛人違反道路交通管理處罰條例
    第35條規定，並同時觸犯刑法第185 條之3 規定，經檢察官
    依刑事訴訟法第253 條之1 為緩起訴處分，得否就該違反行
    政法上義務行為再處以行政罰乙節，查法務部行政罰法諮詢
    小組第1 次會議紀錄既已明確結論略以：『緩起訴者乃附帶
    條件的不起訴處分，亦即是不起訴的一種』在案，當依該部
    上開函釋結論及行政罰法第26條第2 項規定辦理」之見解，
    而認應維持裁處罰鍰之原處分云云。惟按法官依據法律獨立
    審判，憲法第80條定有明文，各機關依其職掌就有關法規為
    釋示之行政命令，法官於審判案件時，固可予以引用，但仍
    得依據法律，表示適當之不同見解，並不受其拘束；司法行
    政機關所發司法行政上之命令，如涉及審判上之法律見解，
    僅供法官參考，法官於審判案件時，亦不受其拘束（司法院
    大法官會議釋字第216 號解釋參照）。是上開交通部函釋性
    質上屬解釋性行政規則（行政程序法第159 條第2 項第2 款
    規定參照），僅得供本院參考，本院並不受其拘束。
  (六)另按「吊扣證照」為限制或禁止行為之處分，「吊銷證照」
    為剝奪或消滅資格、權利之處分，行政罰法第2 條第1 款、
    第2 款分別定有明文。又道路交通管理處罰條例第35條第1
    項固規定「吊扣其駕駛執照1 年」，惟並未明定其駕駛執照
    之種類，是有關吊扣、吊銷駕駛執照處分效力與執行方式之
    法令依據，當係依據道路交通管理處罰條例第68條規定。而
    該條曾於94年12月14日修正公布，並於95年2 月27日經行政
    院以院臺交字第0950082898號令發布定自95年3 月1 日施行
    ，修正前之規定為：「汽車駕駛人，因違反本條例及道路交
    通安全規則之規定，受吊扣或吊銷駕駛執照處分時，吊扣或
    吊銷其持有各級車類之駕駛執照。」修正後之規定為：「汽
    車駕駛人，因違反本條例及道路交通安全規則之規定，受吊
    銷駕駛執照處分時，吊銷其持有各級車類之駕駛執照。」觀
    諸修正理由謂：「原條文將違法或違規駕駛人所持有各級車
    類之駕駛執照一併吊扣或吊銷失之過酷，影響人民工作及生
    活甚鉅，爰修正之。」（詳卷附立法院公報第94卷第70期院
    會紀錄第138 頁），顯見本條修正後既已刪除「吊扣」等字
    ，而僅餘「吊銷」等字，依「明示其一，排除其他」之法理
    ，修正後之道路交通管理處罰條例第68條應係明示排除「吊
    扣駕駛執照處分時，吊扣其持有各級車類之駕駛執照」之規
    定，而僅餘「吊銷駕駛執照處分時，始吊銷其持有各級車類
    之駕駛執照」之規定，而限縮修正前條文之適用範圍。如此
    規定，兼顧重大違規之吊銷駕駛執照處分，駕駛人多係不宜
    再享有駕駛行為者，而吊扣駕駛執照處分之違規態樣相對輕
    微，解釋上不再一律執行各級車種駕駛執照之吊扣，使此類
    駕駛人仍保有駕駛其他車種之權利。如此解釋，方不致使本
    條僅有文字上變動之意義，亦符合立法者修法之意旨。從而
    ，依現行道路交通管理處罰條例規定，於為吊扣駕駛人駕駛
    執照之處分時，不得吊扣駕駛人所持有各級駕駛執照，而僅
    得吊扣駕駛人違規時所駕駛該級車類之駕駛執照，以限制其
    繼續駕駛該級車類行駛道路之權利（臺灣高等法院暨所屬法
    院97年法律座談會提案類第40號研討結果參照）。查本件異
    議人於上揭時、地違規時，係駕駛車牌號碼T9-535號營業小
    客車，業如前述，異議人領有小型車職業駕駛執照乙節，亦
    有公路監理查詢系統證號查詢汽車駕駛人持照資料1 紙為憑
    ，揆諸前揭說明，自僅得吊扣其小型車職業駕駛執照，而不
    得吊扣異議人之各級駕駛執照，方符道路交通管理處罰條例
    第68條之修法意旨。
五、原處分適法性之判斷：
    原處分機關以異議人違規行為事證明確，據以裁處，固非無
    見。惟查：本件異議人於上揭時、地酒醉駕車之違規事實
    ，經警認定有「汽車駕駛人酒精濃度超過規定標準」之交通
    違規，而製發上開舉發通知單，亦同時觸犯刑法第185 條之
    3 之罪，由臺灣板橋地方法院檢察署檢察官以99年度速偵字
    第4851號為緩起訴處分，緩起訴期間為1 年，並應於收受檢
    察官執行緩起訴處分命令通知書後3 個月內，向國庫支付8
    萬元，均如前述。然原處分機關仍於緩起訴期間屆滿前之99
    年12月31日，針對同一違規事實裁處異議人罰鍰4 萬9500元
    ，揆諸前揭說明，自與行政罰法第26條所揭櫫之「一事不二
    罰」原則相違，難認適法。次按，行政行為之內容應明確
    ，行政程序法第5 條定有明文，此乃行政程序法上所稱之「
    明確性原則」。查異議人領有小型車職業駕駛執照，並於上
    揭時、地駕駛營業小客車有「酒精濃度超過規定標準」之違
    規行為，揆諸前揭說明，依法僅應限制異議人駕駛營業小客
    車之權利，而不得限制其駕駛其他各級車輛之權利，故僅得
    吊扣異議人之小型車職業駕駛執照。惟原處分機關就吊扣處
    分之部分，僅於主文欄泛稱「吊扣駕駛執照12個月」，而漏
    未載明所吊扣駕駛執照之種類，對於異議人權利限制事項容
    有不明確之處，自與行政程序法第5 條所揭櫫之「明確性原
    則」相違，亦有未洽。
六、綜上所述，本件異議人因有一酒後駕車行為，係以一行為同
    時觸犯刑事法律與行政法規，而異議人應履行前述緩起訴處
    分命令，支付法律解釋上具有罰金性質之處分金，揆諸前開
    說明，應認異議人因本件酒後駕車之交通違規所應處之罰鍰
    部分處罰，將依刑事法律處罰。原處分機關仍於緩起訴猶豫
    期間內裁處罰鍰，使異議人受有一事二罰之危險，且原處分
    機關另裁處異議人吊扣駕駛執照12個月之處分，漏未載明應
    予吊扣之駕駛執照種類，亦有違明確性原則。異議人以前揭
    情詞聲明異議，非無理由，自應由本院依道路交通事件處理
    辦法第19條規定，裁定將原處分撤銷，併就處罰效果重新諭
    知，自為裁定如主文第2 項所示，以資適法（臺灣高等法院
    暨所屬法院98年法律座談會刑事類提案第23號審查意見及研
    討結果參照）。至上開撤銷之罰鍰部分，應由原處分機關俟
    上開緩起訴期間屆滿而終局確定，或異議人經撤銷緩起訴並
    受刑事追訴處罰後，另為適法之處分，附此敘明。
據上論斷，應依道路交通管理處罰條例第87條第2 項，道路交通
事件處理辦法第19條前段，裁定如主文。
中    華    民    國   100    年    1     月    19    日
                        交通法庭  法  官  黃司熒
以上正本證明與原本無異。
如不服本裁定，應於裁定送達後5 日內，向本院提出抗告狀（應
附繕本）。
                                  書記官  屠衛民
中    華    民    國   100    年    1     月    20    日